ACORDAO-COMPLETO-1416539

ACÓRDÃO 9270/2022 ATA 41/2022 - PRIMEIRA CÂMARA

Acórdão 9270/2022-TCU-Primeira Câmara
1. Processo nº TC Processo 007.458/2014-2. 
2. Grupo I - Classe de Assunto: I - Pedido de reexame (em processo de Admissão) 
3. Recorrente: Denise Scarassati Marques (XXX.728.871-XX) .
4. Órgão: Senado Federal.
5. Relator: Ministro Benjamin Zymler.
5.1. Relator da deliberação recorrida: Ministro Walton Alencar Rodrigues.
5.2. Revisor: Bruno Dantas.
6. Representante do Ministério Público: Procurador Marinus Eduardo De Vries Marsico.
7. Unidades Técnicas: Secretaria de Recursos (SERUR) ; Secretaria de Fiscalização de Pessoal (SEFIP) .
8. Advogados constituídos nos autos: Luís Maximiliano Leal Telesca Mota, OAB/DF 14.848, e outros.
9. Acórdão:
VISTOS, relatados e discutidos estes autos que cuidam de pedido de reexame interposto por Denise Scarassati Marques contra o Acórdão 4387/2014-TCU-Primeira Câmara, que considerou ilegal seu ato de admissão,
ACORDAM os Ministros do Tribunal de Contas da União, reunidos em sessão da Primeira Câmara, com fundamento no artigo 48 da Lei 8.443/1992, c/c os artigos 285 e 286 do Regimento Interno do TCU, diante das razões expostas pelo Revisor, em:
9.1. conhecer do pedido de reexame para reconhecer a nulidade do Acórdão 4387/2014-TCU-Primeira Câmara;
9.2. retornar os autos ao relator a quo, para que o ato seja apreciado quanto a outros aspectos de sua constituição que porventura estejam pendentes, observando-se, naturalmente, a preservação do ato de transformação do cargo da ora interessada, conforme fixado no item 9.2 do Acórdão 1208/2021-TCU-Plenário;
9.3. dar ciência deste acórdão à recorrente e ao Senado Federal.

Pedido de reexame interposto contra acórdão que considerou ilegal ato de admissão da recorrente em razão da conversão da função de confiança de Secretário Parlamentar em cargo efetivo.

Primeira Câmara

Senado Federal.

3. Recorrente: Denise Scarassati Marques (XXX.728.871-XX).

Bruno Dantas.

BENJAMIN ZYMLER

Ministro Walton Alencar Rodrigues.

Adoto como relatório a instrução elaborada no âmbito da Secretaria de Recursos (Serur) , a qual contou com a anuência dos dirigentes da unidade técnica e do Ministério Público:
"INTRODUÇÃO 
Trata-se de Pedido de Reexame interposto contra o Acórdão 4387/2014, prolatado na Sessão Ordinária da 1ª Câmara realizada em 12/8/2014, que considerou ilegal o ato de admissão da recorrente.
1.1. A deliberação recorrida apresenta o seguinte teor:
'9.1. considerar ilegal e recusar registro ao ato de admissão de Denise Scarassati Marques;
9.2. determinar ao órgão de origem que: 
9.3.1. dispense a reposição dos valores eventualmente percebidos a maior por Denise Scarassati Marques, no cargo em que foi indevidamente admitida, em relação aos valores devidos pelo exercício do emprego de confiança de Secretário Parlamentar, até a data da ciência desta deliberação pelo órgão de origem; 
9.3.2. faça cessar os pagamentos decorrentes do ato impugnado, sob pena de responsabilidade solidária da autoridade administrativa omissa, nos termos do art. 261 do Regimento Interno/TCU; 
9.3.3. dê ciência do inteiro teor do acórdão a ser proferido à interessada, alertando-a de que o efeito suspensivo proveniente de eventual interposição de recurso não a exime da devolução dos valores indevidamente percebidos após a notificação, em caso de não-provimento do recurso; e 
9.3.4. no prazo de trinta dias, encaminhe a este Tribunal, por cópia, comprovante da data em que a interessada tomar conhecimento da decisão desta Corte.' (destacamos e sublinhamos) 
HISTÓRICO PROCESSUAL
2.	A ilegalidade do ato de admissão se deu em decorrência da conversão de função/emprego de confiança em cargo efetivo.
2.1.	Passa-se à análise da matéria.  
EXAME DE ADMISSIBILIDADE 
3. 		Em exame preliminar de admissibilidade esta Secretaria propôs o conhecimento do recurso (peça 32) , o que foi ratificado pelo Ministro Benjamin Zymler, nos termos do despacho acostado à peça 34, suspendendo-se os efeitos dos itens 9.1 e 9.3.2 do Acórdão 4387/2014-TCU-Primeira Câmara.
EXAME DE MÉRITO 
4. 	Delimitação 
4.1. 	Constitui objeto do presente recurso definir se a função/emprego de confiança de Secretário Parlamentar do Senado Federal foi transformada em cargo efetivo por ocasião da edição da Lei 8.112/90.
5.	Da transformação em cargo efetivo das funções/empregos de confiança de Secretário Parlamentar do Senado Federal que estavam ocupados à época da edição da Lei 8.112/90
5.1.	Defende [a recorrente] que a transformação das funções/empregos de secretário parlamentar para cargo efetivo se deu em decorrência das disposições da Lei 8.112/90, aduzindo, ainda, os seguintes argumentos (peça 30) :
5.2.	'o Senado Federal aprovou a Resolução n° 61/2010 após esse Egrégio Tribunal de Contas da União reconhecer o direito da recorrente à transformação de seu antigo emprego de Secretário Parlamentar em cargo efetivo, por meio do Acórdão n° 3.087/2010, prolatado pelo Plenário dessa Corte de Contas';
5.3.	'não há como o Acórdão 4387/2014-TCU-Primeira Câmara prevalecer em detrimento do Acórdão 3087/2010-TCU-Plenário e da Resolução nº 61/2010 do Senado, sem que estes últimos atos normativos sejam afastados do mundo jurídico ou modificados pelas autoridades das quais emanaram';
5.4.	'o Acórdão nº 3.087/2010 está sendo rediscutido pelo Plenário desse Egrégio Tribunal de Contas nos autos do processo de representação manejada pelo Ministério Público, ainda pendente de julgamento, fato que, no mínimo, deveria ter ensejado a suspensão do exame da legalidade do ato de admissão da recorrente pela Primeira Câmara';
5.5.	'independentemente do lógico e necessário sobrestamento da apreciação da legalidade do ato de admissão da recorrente até que a matéria seja reexaminada pelo Plenário do TCU e pelo Senado, o Acórdão 4387/2014-TCU-Primeira Câmara deverá ser revisto para que prevaleça a autoridade do Acórdão n° 3.087/2010, da Resolução nº 61/2010 do Senado e do art. 243, § 1º, da Lei n° 8.112/1990, e, por consequência, para que seja julgada legal a transformação do antigo emprego de Secretário Parlamentar da recorrente em cargo efetivo, conforme adiante se demonstrará';
5.6.	'não se pode admitir, especialmente à luz do princípio da segurança jurídica e da razoabilidade, que a Egrégia Primeira Turma censure, critique e contrarie decisão anterior do Colendo Plenário da mesma Corte de Contas, em prejuízo de servidores que prestam serviços ao Senado Federal até hoje, ininterruptamente, há mais de 3 (três) décadas, o que, aliás, demonstra, a mais não poder, que os empregos por eles ocupados não ostentam a tal precariedade aludida pelo eminente relator do acórdão ora recorrido';
5.7.	'o que se depreende do Acórdão nº 4.387/2014 é que nele houve uma tentativa de transposição da norma do art. 19 do ADCT, que trata apenas da estabilidade no serviço público, para a Lei nº 8.112/1990, que cuida da efetividade no cargo';
5.8.	o Acordão nº 3.087/2010, assim como o Acórdão 2737/2010-TCU-Plenário, 'apreciaram adequadamente a matéria, considerando corretamente a possibilidade de aplicação do art. 243 da Lei nº 8.112/1990, autonomamente, sem necessidade de sua associação ao art. 19 do ADCT, devendo, por isso, serem mantidos por seus próprios fundamentos';
5.9.	'não há mais dúvidas de que o art. 243 da Lei nº 8.112/1990 não limitou os seus efeitos aos servidores alcançados pelo art. 19 do ADCT/1988, ao contrário do que entendeu o acórdão recorrido';
5.10.	'a recorrente é ocupante de cargo efetivo, com fundamento no caput e § 1° do art. 243 da Lei n° 8.112, de 1990, sem, entretanto, estabilidade no serviço público, se for considerada que não foi alcançada pelo art. 19 do ADCT';
5.11.	'não há qualquer dúvida no Colendo Superior Tribunal de Justiça de que o art. 243 da Lei no 8.112/1990 se aplica a todos os ex-celetistas contratados por prazo indeterminado, com qualquer tempo de contratação';
5.12.	'é no item 3 da ementa do acórdão recorrido onde reside o maior equívoco, que o levou a entendimento diametralmente diverso do fixado pelo Plenário no Acordão n° 3.087/2010', pois 'o art. 243 da Lei n° 8.112/1990 em momento algum usou a expressão empregada pelo acórdão recorrido, qual seja, 'empregos correspondentes às funções de confiança', sendo que se 'trata de empregos, que são regidos pela CLT, ou de funções e cargos, regidos pelo regime estatutário';
5.13.	'os Secretários Parlamentares ocupavam empregos regidos por contrato por prazo indeterminado, admitindo-se, no máximo, que ocupavam um emprego de confiança, e não uma função de confiança', que era regida pela Lei 1.711/52, diferentemente dos empregos regidos pela CLT, por tempo determinado; 
5.14.	'por inexistirem no ordenamento jurídico brasileiro 'empregos de confiança correspondentes às funções de confiança', o Acórdão recorrido deverá ser reexaminado para que prevaleça o entendimento do Acórdão 3.087/2010';
5.15.	'as manifestações dos Presidentes do Senado e da Câmara contrárias à transformação de que trata estes autos, a que se referiu o acordo recorrido, são antigas, anteriores à mudança de entendimento daquela Casa Legislativa, e após a prolação do Acórdão n° 3.087/2010 e da Resolução n° 61/2010';
5.16.	'a Secretaria de Controle Interno propôs a ilegalidade da admissão apenas por não concordar com as atuais parcelas pagas aos Secretários Parlamentares, e não quanto à admissão propriamente dita';
5.17.	'é preciso ressaltar que outra Ação Civil Pública (Processo no 2005.34.00.026314-2 - cópia da sentença em anexo) , ajuizada pelo Ministério Público especificamente contra a transformação de um emprego de Secretário Parlamentar do Senado Federal em cargo efetivo, foi extinta sem julgamento do mérito por falta de legitimidade do Ministério Público, na qual foram levados em consideração também pelo magistrado os princípios da boa-fé e segurança jurídica'.
Análise
6.	É entendimento pacífico, presentemente, no Tribunal de que os Secretários Parlamentares, sejam do Senado Federal, sejam da Câmara dos Deputados, eram exercentes por ocasião da edição da Lei 8.112/90 de função/emprego de confiança, sob o regime da CLT, e, por força do estabelecido no § 2º do art. 243 do referido diploma legal, c/c o § 2º do art. 19 dos Atos das Disposições Constitucionais Transitórias (ADCT) , tais funções/empregos foram transformadas em cargo em comissão a partir de 12/12/90, data da publicação da Lei 8.112/90. 
6.1.	Assim, a Srª Denise Scarassati Marques ocupa no Senado Federal cargo em comissão e não efetivo, como deseja, conforme as razões que levaram à prolação do Acórdão recorrido e do Acórdão 2291/2013-TCU-Plenário. A propósito, cabe transcrever excerto do voto do Ministro-Relator Benjamin Zymler condutor desta última deliberação:
'31. Portanto, os precedentes do Tribunal de Contas da União materializados na Decisão 714/2000 e no Acórdão 2737/2010-TCU-Plenário, por aludirem especificamente às contratações fundamentadas no Decreto 77.242/1976, com regramento significativamente diferente, não se aplicam à hipótese da função de confiança de Secretariado Parlamentar.
32. De outra parte, por terem a natureza de funções de confiança, serem expressamente qualificadas com tais e encontrarem-se, por disposição normativa própria, atreladas ao mandato do parlamentar responsável por seu provimento, os cargos do Secretariado Parlamentar encontram sua disciplina de enquadramento no regime jurídico dos servidores da União no § 2º do art. 243 da Lei 8.112/1990.
33. Aditivamente, observo que todas as funções criadas no âmbito do Poder Judiciário e alcançadas pelo entendimento do TCU estampado na Decisão 714/2000 e no Acórdão 2.737/2010 foram convertidas em cargos efetivos e, desde então, havendo vacância, são preenchidas por meio de concurso público. Com efeito, se não eram funções de confiança, mas empregos efetivos permanentes, seu provimento, a partir da Constituição Federal de 1988, passou a exigir prévia aprovação em concurso público.
34. De modo análogo, portanto, entender que as funções do Secretariado Parlamentar tipificavam empregos permanentes implicará, por decorrência lógica, reconhecer que também a Câmara dos Deputados, ao menos desde o advento do RJU, estaria submetida à mesma exigência. De fato, em sendo empregos permanentes, teriam sido - por força de Lei - convertidos em cargos permanentes, cuja investidura, necessariamente, exige prévia aprovação em concurso público. A regra valeria, inclusive, para as funções cujos ocupantes não tenham sido, ou não venham a ser, efetivados no serviço público - se eram empregos permanentes antes do RJU, seriam hoje cargos efetivos, até porque nenhuma alteração importante foi promovida, desde então, em suas normas de regência.
35. Uma tal construção, vale dizer, subverteria por completo o propósito que motivou a criação do cargo. O Secretariado Parlamentar, ainda hoje presente na estrutura de pessoal da Câmara dos Deputados, e - enfatizo - apresentando as mesmas características essenciais de antes (art. 8º do Ato da Mesa 72, de 16/9/1997) , continua a ter seu provimento, na forma constitucional, dada precisamente sua natureza de função de confiança, efetuado por livre indicação do parlamentar.
36. Sem pretender me estender em demasia sobre a questão, permito-me registrar que a situação dos ocupantes do Secretariado Parlamentar ao tempo da edição do RJU já foi apreciada, em inúmeras oportunidades, no âmbito do Poder Judiciário, onde o entendimento de que foi transformado em cargo em comissão, e não em cargo efetivo, é praticamente unânime, com raríssimas exceções.'
6.2.	O entendimento externado por meio do Acórdão 3087/2010-TCU-Plenário, que tratou de consulta do Senado Federal e respondeu ao consulente acerca da possibilidade da transformação das funções/empregos de confiança em cargo efetivo em conformidade com aquilo que foi decidido no Acórdão 2737/2010-TCU-Plenário, foi equívoco de hermenêutica jurídica, conforme exposto no voto do Ministro-Relator do Acórdão recorrido. Logo, o entendimento do Acórdão 3087/2010-TCU-Plenário está superado e não pode, portanto, ser invocado a fim de convolar em legal aquilo que é ilegal.   
6.3.	O Acórdão 3087/2010-TCU-Plenário foi proferido em sede de processo de consulta, que nos termos do § 2º do art. 1º da Lei 8.443/1992 tem caráter normativo e constitui prejulgamento da tese, mas não do fato ou caso concreto. Logo, no caso ora analisado o Tribunal pode adotar entendimento diferente, pois a deliberação em consulta não vincula a análise dos casos concretos. Igualmente o fato de tramitar no Tribunal o TC Processo 041.327/2012-8, que versa sobre recurso interposto pelo d. Ministério Público junto ao TCU contra a mencionada deliberação, mas que foi recebido como representação, pois não há previsão de recurso contra deliberação adotada em processo de consulta, não impede o andamento natural destes autos, pois o que o d. MPTCU busca é justamente o que foi decidido pelo Tribunal nestes autos e o que foi deliberado por meio do Acórdão 2291/2013-TCU-Plenário, que trata de consulta da Câmara dos Deputados acerca da mesma matéria, ou seja, não é possível transformar função/emprego de confiança em cargo efetivo com fundamento no disposto no § 1º do art. 243 da Lei 8.112/90.
6.4.	A Decisão 714/2000 e o Acórdão 2737/2010-TCU-Plenário, também não socorrem a recorrente ante as razões expostas no excerto do voto acima transcrito. A impossibilidade de transformação almejada pela recorrente é matéria que vem sendo tratada no âmbito do Tribunal há tempos, conforme Decisões 791/96, 301/97 e 170/98, todas do Plenário.
6.5.	No tocante ao fato dos contratos de trabalho dos ocupantes da função/emprego de confiança dos Secretários Parlamentares serem por prazo indeterminado não permite que a transformação ocorrida em decorrência dos ditames da Lei 8.112/90 seja para cargo efetivo, como demonstrado pelo Ministro Walton Alencar no voto que proferiu por ocasião da prolação do Acórdão 2291/2013-TCU-Plenário:
'O mero fato de o contrato ser firmado por período indeterminado, sob o regime da CLT, não basta para que o emprego celetista seja transformado em cargo efetivo.
Também o Ministro Sydney Sanches, relator do MS 20.933-DF, adotou, como razões de decidir, as informações prestadas pelo Senado Federal, para concluir que o cargo de Secretário Parlamentar constituía emprego em confiança.'
Transcrevo, pela absoluta pertinência, trecho dessas informações:
'O autor do 'writ' foi contratado, pelo Senado Federal, em 29.07.88, para exercer o emprego de Secretario Parlamentar, criado pelo Ato nº 12/78, da Comissão Diretora do Senado Federal (docs. 1 e 2) .
O supracitado Ato, em seu artigo 19, estabelece:
'Ao Senador cabe indicar pessoa de sua confiança para exercer a função de Secretário Parlamentar de seu gabinete, a ser contratado pelo regime jurídico da Consolidação das Leis do Trabalho e do FGTS'.
A norma própria, aplicável à espécie, não deixa qualquer dúvida sobre a natureza do emprego de Secretário Parlamentar, como de confiança do Senador, a quem incumbe, inclusive, a responsabilidade pela fiscalização da frequência do servidor (art. 39, 'in fine', do Ato citado) .
Vale atentar, ainda, para o fato de poder também ser dispensado nas seguintes situações:
a)	quando solicitado pelo titular do gabinete;
b)	quando do término do mandato do Senador a que estiver vinculado (art. 59, 'in totum', do diploma legal citado) .
Fica claro, portanto, à vista das características da própria dispensa, que o emprego é de livre indicação do Senador, na forma prevista no Ato nº 12/78 mencionado.
...
O emprego de Secretário Parlamentar tem, portanto, como característica legal, sua transitoriedade e dispensabilidade 'ad nutum'.'
Na mesma linha, o Ministério Público Federal, cujo parecer foi acolhido pelo Relator:
'A natureza do emprego é definida por normas administrativas, pois é matéria que diz respeito à organização dos serviços administrativos do Senado Federal.
Por outro lado, o impetrante parece confundir a duração temporal das atribuições de cargo ou emprego públicos com a duração temporal de seu exercício pelo ocupante. As atribuições podem ser permanentes, isto é, de duração temporalmente indeterminada, e o ocupante do cargo ser temporário. É o que acontece, por exemplo, com o Chefe de Gabinete de certo Ministro de Estado: o cargo por ele ocupado é permanente (e, por isso, são permanentes as atribuições que lhe correspondem) , mas o titular é transitório, isto é, terá essa qualidade apenas enquanto gozar da confiança do Ministro. É isso que caracteriza todos os cargos (ou empregos) em comissão e as funções de confiança.
No caso dos autos, segundo se demonstra nas informações, a função de Secretário Parlamentar é permanente, mas seu ocupante é claramente temporário, podendo ser dispensado a qualquer tempo.'
Depreende-se de todo o exposto que a mera existência de contrato de trabalho, firmado por tempo indeterminado, sob o regime celetista, é insuficiente para permitir sua transformação em cargo efetivo. Faz-se necessário perquirir as normas administrativas que regem a contratação, para delas extrair a verdadeira natureza do cargo ou emprego.'
6.6.	Não se pode deixar de reproduzir também excerto do voto condutor do Acórdão recorrido, no qual fica patente o entendimento do STF acerca da impossibilidade de os Secretários Parlamentares do Senado Federal serem alçados à condição de servidores efetivos:
'Por meio do Ato 1/91, de 6/2/91, publicado em 20/3/92, o Senado Federal excluiu do Regime Jurídico Único aqueles que, embora prestando serviços remunerados pelo Senado Federal, 'não ocupavam empregos integrantes do Quadro ou Tabela Permanente' ou 'exerciam apenas funções de confiança, sem serem ocupantes de cargos ou emprego efetivo do Senado Federal', entre os quais os secretários parlamentares, que considerou regidos pelo Ato 12/78.
Revelam os precedentes colacionados neste voto que, ao longo de perto de vinte anos, o Senado Federal indeferiu requerimentos nos quais Secretários Parlamentares pleiteavam reconhecimento de estabilidade e efetivação. Na realidade, somente com a prolação do Acórdão 3087/2010-TCU-Plenário, fundado em equivocada exegese, alguns deles obtiveram a conversão de seus empregos de confiança em cargos efetivos. 
O C. Supremo Tribunal Federal também proferiu um sem número de decisões negando estabilidade extraordinária e efetivação aos empregados de confiança contratados anteriormente à CF/88. 
Destacam-se, no que interessa a estes autos, as seguintes decisões proferidas pelo STF em sede de mandado de segurança impetrado contra as mesas do Senado e da Câmara, que haviam indeferido pedido de enquadramento como servidores efetivos ou rescindido seus contratos de trabalho: MS 20.933 (julgamento em 9/8/1989 - Secretário Parlamentar do Senado) , MS 21.680 (em 10/8/1994 - Assessor Técnico do Senado Federal) , MS 22.170 (em 6/9/1995 - Secretários Parlamentares do Senado Federal) , MS 22.979 (em 10/6/1998 - Secretário Parlamentar do Senado Federal) , MS 23.081 (em 14/4/1999 - servidores do Secretariado Parlamentar da Câmara dos Deputados) , MS 23.061 (em 2/6/1999 - Secretários Parlamentares e outros da Câmara dos Deputados) , MS 23.099 (em 31/5/2000 - Secretários Parlamentares da Câmara dos Deputados) , MS 23.080 (em 31/5/2000 - Funções de confiança de Gabinete parlamentar da Câmara dos Deputados) , MS 23.103 (em 30/5/2001 - Secretário Parlamentar da Câmara dos Deputados) , MS 23.118 (em 14/3/2002 - Secretários Parlamentares da Câmara dos Deputados) , MS 23.104 (em 1/12/2009 - Secretário Parlamentar da Câmara dos Deputados)  e MS 23.082 (em 29/5/2014 - Assistente de Gabinete, Secretario, Auxiliar ou Motorista da Câmara dos Deputados) .
Confiram-se também as decisões proferidas pela Corte Suprema nos RMS 21.107 (julgamento em 9/8/1989 - STM) , RE 141.027 (em 15/9/1992 - Câmara Municipal de Guarulhos) , RE 146.332 (em 15/9/1992 - Câmara Municipal de Guarulhos) , RE 190364/DF (em 14/11/1995 - TST) , RE 205.939 (em 15/12/1998 - Município de Nova Friburgo) , RE 319.156/ES (em 25/10/2005 - Estado do Espírito Santo) e RE 482.440-AgR (em 1/2/2011 - Câmara Municipal de Telêmaco Borba) .
Digna de nota, a mais recente decisão do STF sobre a questão, nos autos do MS 23.082, em que a segurança foi negada monocraticamente pelo Exmo. Relator Celso de Mello, em 29/5/2014, por versar sobre questão 'objeto de jurisprudência consolidada do Tribunal', com fulcro no RISTF, art. 205, caput, na redação dada pela ER 28/2009, tornando evidente a mansidão do entendimento naquela Corte.
A questão posta naqueles autos era, justamente, a possibilidade de os impetrantes, contratados por tempo indeterminado, sob regime celetista antes da CF/88, para servirem nos gabinetes dos parlamentares, reconhecidos como servidores públicos efetivos, mesmo sem prévia aprovação em concurso público, ao abrigo da norma prescrita no art. 19 do ADCT.'
6.7.	No tocante ao parecer do controle interno, convém ressaltar que ele é opinativo. Assim, mesmo que a proposta tivesse sido pela legalidade do ato de admissão, ainda assim o Tribunal poderia ter entendimento diferente e considerado o ato ilegal. Logo, o fato do parecer do controle interno pela ilegalidade ter se dado por outra razão não altera o juízo realizado pelo Tribunal de que ato de admissão da recorrente é ilegal, porque não exerce no Senado Federal cargo efetivo e sim em comissão. 
6.8.	O novo entendimento do Senado Federal acerca da transformação almejada pelo recorrente, conforme demonstrado nas razões que fundamentam o Acórdão recorrido, só foi adotado em decorrência do que constou do Acórdão 3087/2010-TCU-Plenário, que foi considerado no Acórdão recorrido como equívoco de interpretação hermenêutica. Assim, deve prevalecer o juízo anterior que vinha sendo feito por duas décadas no âmbito administrativo do Senado Federal, que sempre indeferiu os requerimentos dos interessados para que seus cargos fossem considerados efetivos e não em comissão, como, de fato, são. 
6.9.	Até mesmo as transformações de empregos públicos de confiança em cargos públicos efetivos, ocorridas no âmbito do Superior Tribunal Militar (STM) com respaldo naquilo que foi decidido pelo Acórdão 2737/2010-TCU-Plenário, foram declaradas nulas pelo Poder Judiciário em deliberação adotada na ação civil pública 0013949-91.2012.4.01.3400, conforme consta do voto do Ministro-Relator a quo.
6.10.	Vê-se que o entendimento do Poder Judiciário é de que esses empregos de confiança que eram ocupados antes da edição da Lei 8.112/90, a exemplo daquele exercido pela recorrente, não podem ser transformados em cargo efetivo, pois nos termos do § 2º do art. 243 da Lei 8.112/90 c/c o § 2º do art. 19 dos Atos das Disposições Constitucionais Transitórias (ADCT) foram transformados em cargo em comissão, sendo que mesmo após a edição da Lei 8.112/90 continua a existir no âmbito das casas do Congresso Nacional cargos em comissão de Secretário Parlamentar, cuja nomeação e exoneração é livre por parte do parlamentar a que estão vinculados, isto é, caso os empregos de confiança tivessem sido transformados em cargos efetivos, certamente não haveria cargos em comissão com a mesma finalidade.
6.11.	Acerca da ação civil pública 2005.34.00.026314-2, como bem informa a recorrente, ela foi julgada extinta sem julgamento de mérito, motivo pela qual não tem o condão de alterar o entendimento do Tribunal. Mesmo que o Poder Judiciário tivesse adentrado ao mérito do referido processo e eventualmente considerado que os Secretários Parlamentares ocupam cargo efetivo ao invés de cargo em comissão, ainda assim o Tribunal poderia considerar ilegal o ato de admissão da recorrente em decorrência do princípio da independência das instâncias e da competência prevista no inciso III do art. 71 da Constituição Federal.
CONCLUSÃO
7.	Das análises anteriores, conclui-se que as funções/empregos de confiança de Secretário Parlamentar no Senado Federal foram transformadas em cargo em comissão e não em cargo efetivo, nos termos do § 2º do art. 243 da Lei 8.112/90 c/c o § 2º do art. 19 dos Atos das Disposições Constitucionais Transitórias.
7.1.	Com base nessa conclusão, propõe-se negar provimento ao recurso interposto contra o Acórdão 4387/2014-TCU-Primeira Câmara.
PROPOSTA DE ENCAMINHAMENTO
	Ante o exposto, submetem-se os autos à consideração superior, propondo-se, com base no art. 48 c/c os arts. 32 e 33 da Lei 8.443/92:
conhecer do recurso interposto para, no mérito, negar-lhe provimento;
b) 	comunicar à recorrente e ao Senado Federal a decisão que vier a ser proferida nestes autos."
2.	É o relatório.

Luís Maximiliano Leal Telesca Mota, OAB/DF 14.848, e outros.

Procurador Marinus Eduardo De Vries Marsico.

ADMISSÃO. ATO CONSIDERADO ILEGAL EM RAZÃO DA TRANSFORMAÇÃO DE FUNÇÃO DE CONFIANÇA DE SECRETÁRIO PARLAMENTAR EM CARGO EFETIVO. PEDIDO DE REEXAME. SITUAÇÃO ALBERGADA PELO DECIDIDO NO ACÓRDÃO 1.208/2021-TCU-PLENÁRIO. PRESERVAÇÃO DO ATO DE TRANSFORMAÇÃO. NULIDADE DO ACÓRDÃO RECORRIDO. RETORNO AO RELATOR A QUO.

ATOS DE ADMISSÃO (ADS)

Secretaria de Recursos (SERUR); Secretaria de Fiscalização de Pessoal (SEFIP).

Por meio do Acórdão 4387/2014-TCU-Primeira Câmara, esta Corte negou registro ao ato de admissão de Denise Scarassati Marques no quadro permanente de pessoal do Senado Federal, "por provir de conversão de emprego de confiança em cargo efetivo, em afronta à Constituição, à Lei 8.112/1990 e aos princípios que regem o recrutamento de pessoal da Administração Pública".
2.	Inconformada com a deliberação do TCU, a interessada interpôs pedido de reexame, aduzindo, em suma, as seguintes razões:
	- a transformação do antigo emprego de Secretário Parlamentar da recorrente em cargo efetivo foi levada a efeito pela Resolução 61/2010 do Senado Federal, a qual se fundamentou no Acórdão 3.087/2010 desta Corte de Contas;
	- "não há como o Acórdão 4387/2014-TCU-Primeira Câmara prevalecer em detrimento do Acórdão 3087/2010-TCU-Plenário e da Resolução 61/2010 do Senado, sem que estes últimos atos normativos sejam afastados do mundo jurídico ou modificados pelas autoridades das quais emanaram";
	- "o Acórdão 3.087/2010 está sendo rediscutido pelo Tribunal nos autos de processo de representação manejado pelo Ministério Público, ainda pendente de julgamento, fato que deveria ter ensejado a suspensão do exame de legalidade do ato de admissão da recorrente pela 1ª Câmara";
	- "o próprio acórdão recorrido deixou indene de qualquer dúvida que o contrato mantido pela recorrente com o Senado Federal era regido pela CLT e por tempo indeterminado", não havendo "qualquer incoerência ou incompatibilidade entre a afirmação de que o Secretário Parlamentar era um emprego de confiança e o disposto no art. 243, § 1º, da Lei no 8.112/1990";
	- de fato, "tal dispositivo não fez qualquer distinção entre emprego de confiança e emprego permanente, contemplando todos os empregos regidos por contrato por prazo indeterminado, excetuando, tão-somente, de seu alcance os contratos por prazo determinado, que não é o caso do contrato da recorrente";
	- "o que se depreende do Acórdão 4.387/2014 é que nele houve uma tentativa de transposição da norma do art. 19 do ADCT, que trata apenas da estabilidade no serviço público, para a Lei 8.112/1990, que cuida da efetividade no cargo"; "todavia, tais institutos não se confundem";
	- "a partir da edição da Lei 8.112, de 1990, nenhum servidor poderia continuar regido pela CLT  (exceto os contratados por tempo determinado) , pois o regime passou a ser único e estatutário, sob pena de estar-se em desacordo com a lei e com a Constituição Federal, que instituiu o regime jurídico único, em seu art. 39, caput, mantido pelo STF (ADI 2.135/DF) ";
	- "os Secretários Parlamentares ocupavam empregos regidos por contrato por prazo indeterminado, admitindo-se no máximo que ocupavam um emprego de confiança, e não uma função de confiança. Esta era regida pela Lei n° 1.711/52, que constituía o regime estatutário de então, nada tendo a ver com os empregos regidos pela CLT, por prazo indeterminado";
	- "funções de confiança não são sinônimos de empregos de confiança, falsa premissa de partiu o acórdão recorrido. A uma porque, se funções fossem empregos, seriam regidas pela CLT e não pela Lei 1.711/1952. A outra, porque cada termo técnico utilizado tem uma razão de ser e é regido por uma legislação específica. Empregos são regidos pela CLT e funções são regidas pelo estatuto";
	- "quando do advento da Lei 8.112/1990, é óbvio que o § 2° do art. 243 tratou das funções regidas pelo estatuto, no caso, pela Lei 1.711/1952";
	- "a rigor, não deveria sequer ter existido um ato de admissão [da recorrente], por se tratar de transformação de antigos empregos em cargos efetivos, que deveria ter sido efetivada desde o ano de 1990, com a edição da Lei 8.112/1990, por força do disposto no § 1° do art. 243".
3.	Instruindo o feito, a Secretaria de Recursos (Serur) , em pareceres uniformes, posicionou-se pelo conhecimento e negativa de provimento do recurso. Para a unidade técnica, "as funções/empregos de confiança de Secretário Parlamentar no Senado Federal foram transformadas em cargo em comissão e não em cargo efetivo, nos termos do § 2º do art. 243 da Lei 8.112/90 c/c o § 2º do art. 19 dos Atos das Disposições Constitucionais Transitórias".
4.	O Ministério Público anuiu à proposição de encaminhamento oferecida pela Serur.
5.	Ratifico o juízo inicial de admissibilidade do pedido de reexame.
6.	No mérito, alio-me, em essência, às conclusões dos pareceres técnicos, por seus fundamentos. Permito-me, sem embargo, as considerações adiante.
7.	Em primeiro lugar, saliento que a deliberação da 1ª Câmara materializada no Acórdão 4.387/2014 não encerra nenhuma transgressão à processualística desta Corte de Contas.
8.	Aliás, ela nem mesmo discrepava, ao tempo de sua prolação, do entendimento prevalecente no âmbito do Plenário do Tribunal sobre a matéria, entendimento esse consubstanciado no Acórdão 2.291/2013, a saber:
"o encargo de Secretariado Parlamentar, por caracterizar, ao tempo da edição da Lei 8.112/1990, função de confiança, sendo provido por pessoa da confiança do parlamentar e passível de demissão ad nutum, foi transformado em cargo em comissão, nos termos do § 2º do art. 243 da referida Lei" (item 9.2) .
9.	De fato, por meio deste último decisum, o Tribunal, em sua composição plenária, promoveu exatamente o que ora reclama a recorrente: revisitou e retificou o quanto expresso no Acórdão 3.087/2010.
10.	Nesse ponto, cumpre também salientar que o Acórdão 3.087/2010 não chegou a conferir nenhum direito à interessada. Eis, a propósito, no que aqui interessa, seu dispositivo:
"9.1. conhecer da presente consulta, por atender aos requisitos fixados no art. 264 do Regimento Interno deste Tribunal, respondendo ao consulente [Presidência do Senado Federal] que o Tribunal de Contas da União já firmou entendimento sobre a matéria, ao apreciar consulta formulada pelo Presidente do Superior Tribunal Militar, objeto do Acórdão 2737/2010-TCU-Plenário, proferido na Sessão de 13/10/2010 (TC Processo 001.827/2009-6) ".
11.	Como se vê, além de ter sido proferido em consulta - ou seja, não se referir a casos concretos -, esse Acórdão limitou-se a aludir a entendimento expresso em outro Acórdão. E o fez, diga-se de passagem, de maneira imprópria, uma vez que, como demonstrado nos autos do TC-Processo 017.545/2011-0, o questionamento do STM (servidores do Poder Judiciário contratados com esteio no Decreto 77.242/1976) envolveu situação significativamente diversa daquela suscitada pelo Senado Federal (pessoas de confiança dos senadores contratadas, por sua indicação, sob o regime da CLT, para o exercício das funções de secretário parlamentar e assessor) . 
12.	Na realidade, foi o Acórdão 2291/2013-TCU-Plenário que bem expressou a jurisprudência serena do Tribunal, desde o início da década de 90, quando editada a Lei 8.112, sobre os empregos de confiança do Poder Legislativo.
13.	Mas ainda que assim não fosse, devo acrescentar, não se poderia impor ao aplicador contemporâneo do direito critério interpretativo anterior reconhecidamente dissonante das normas de regência (fonte formal de direito) .
14.	De qualquer modo, como o assunto já foi abordado pelo TCU em sua composição plenária, não subsiste nenhum motivo determinante para o sobrestamento deste processo.
15.	Atendo-me, pois, às razões de mérito do recurso, tenho por correta, em essência, a distinção feita pela interessada entre os institutos da efetividade e da estabilidade, este último tratado no art. 19 do Ato das Disposições Constitucionais Transitórias (ADCT) .
16.	Contudo, a impertinência da transformação do emprego de confiança de Secretário Parlamentar em cargo efetivo do Senado não decorre do ADCT, mas da letra do art. 243 da Lei 8.112/1990:
"Art. 243. Ficam submetidos ao regime jurídico instituído por esta Lei, na qualidade de servidores públicos, os servidores dos Poderes da União, dos ex-Territórios, das autarquias, inclusive as em regime especial, e das fundações públicas, regidos pela Lei nº 1.711, de 28 de outubro de 1952 - Estatuto dos Funcionários Públicos Civis da União, ou pela Consolidação das Leis do Trabalho, aprovada pelo Decreto-Lei nº 5.452, de 1o de maio de 1943, exceto os contratados por prazo determinado, cujos contratos não poderão ser prorrogados após o vencimento do prazo de prorrogação. 
§ 1o Os empregos ocupados pelos servidores incluídos no regime instituído por esta Lei ficam transformados em cargos, na data de sua publicação. 
§ 2o As funções de confiança exercidas por pessoas não integrantes de tabela permanente do órgão ou entidade onde têm exercício ficam transformadas em cargos em comissão, e mantidas enquanto não for implantado o plano de cargos dos órgãos ou entidades na forma da lei.
........................................................................................................................................."
17.	Note-se que o caput do artigo submeteu ao novo regime "os servidores (...) regidos pela Lei 1.711 ou pela CLT, (...) exceto os contratados por prazo determinado". 
18.	O comando foi genérico e, naturalmente, abrangeu todos os ocupantes de cargos e empregos públicos, quer efetivos, quer de confiança. Nada se disse, ali, acerca do caráter - efetivo ou em comissão - dos postos de trabalho que viriam a ser ocupados pelos servidores no novo regime. No entanto, o ponto foi tratado nos parágrafos que se seguiram: o § 1º transformou os empregos então ocupados em cargos efetivos; o § 2º, as funções de confiança em cargos em comissão.
19.	Aqui, chamo atenção para o fato de que os cargos efetivos anteriores, regidos pela Lei 1.711/1952, não foram objeto de nenhum tipo de transformação. E isso não foi um mero descuido do Legislador. É que os cargos do antigo regime já possuíam todos os predicados típicos dos cargos efetivos do RJU, notadamente a criação por lei, a natureza estatutária e a investidura dependente de aprovação em concurso público. Bastava, pois, submeter seus ocupantes ao novo regime jurídico, o que foi feito no caput do art. 243.
20.	Ocorre que, no caso das funções de confiança, também aquelas oriundas da Lei 1.711/1952 não careciam de transformação - já haviam sido criadas por lei, tinham natureza estatutária e eram providas por meio de nomeação em comissão. Logo, também nesse caso bastava submeter seus ocupantes ao novo regime, o que, mais uma vez, foi feito pelo caput do artigo.
21.	Os postos de trabalho que precisavam ser convertidos em cargos estatutários eram precisamente aqueles que subsistiam à margem do regime estatutário, notadamente os empregos públicos - ordinários ou de confiança - preenchidos por meio de contratos firmados sob a égide da legislação trabalhista. Estes, sim, é que careciam de transformação, mormente para satisfazer a exigência de "criação" por lei (cf. art. 3º, parágrafo único, da Lei 8.112/1990) . 
22.	Nessa linha, fica evidente que, a exemplo do § 1º, também o § 2º do art. 243 do RJU se refere, precipuamente, a empregos celetistas. Mais especificamente, o § 1º se refere aos empregos permanentes; o § 2º, aos empregos de confiança.
23.	Associar o § 2º do art. 243 da Lei 8.112/1990 às funções de confiança regidas pela Lei 1.711/1952, como intenta a recorrente, implicaria retirar toda a força operativa do dispositivo, violando o princípio elementar de hermenêutica segundo o qual a lei não contém expressões ociosas. Com efeito, não faria o menor sentido transformar cargos comissionados estatutários instituídos por lei (ou seja, as funções de confiança do velho regime) em - precisamente - cargos comissionados estatutários instituídos por lei!
24.	 A interessada está correta ao argumentar que, "a partir da edição da Lei 8.112, de 1990, nenhum servidor poderia continuar regido pela CLT (exceto os contratados por tempo determinado) , pois o regime passou a ser único e estatutário". Na realidade, foi exatamente por isso que o § 2º do art. 243 da Lei 8.112/1990 trouxe para o regime estatutário, na forma de "cargo em comissão", seu antigo emprego de confiança celetista.
25.	É fora de dúvida que os encargos de Secretário Parlamentar e Assessor do Senado configuravam funções de confiança, visto que eram ocupados por pessoas diretamente indicadas pelos parlamentares e passíveis de demissão ad nutum. Tais encargos, aliás, ainda subsistem, com a mesma natureza, na estrutura de pessoal das duas Casas Legislativas, e - enfatizo - apresentando as mesmas características essenciais de antes.
26.	Ora, se eram - como ainda são - funções de confiança, uma vez "exercidas por pessoas não integrantes da tabela permanente do órgão", caso da Sra. Denise Scarassati Marques, foram, na exata dicção do § 2º do art. 243 do RJU, transformadas em cargos em comissão.
27.	Visto sob essa perspectiva, o ingresso da recorrente no quadro efetivo do Senado, por não se enquadrar na hipótese tratada no § 1º do art. 243 do RJU, tipificou verdadeiro ato de admissão de pessoal sujeito à apreciação do TCU, para fins de registro, nos termos do art. 71, inciso III, da Constituição Federal. E não tendo sido tal admissão precedida de concurso público, é a própria Carta Política que estabelece sua nulidade (art. 37, § 2º) .
28.	Ante o exposto, voto no sentido de que este Colegiado adote a deliberação que ora submeto à sua apreciação:
9.1. conhecer do pedido de reexame para, no mérito, negar a ele provimento;
9.2. dar ciência desta deliberação à interessada e ao órgão de origem.
TCU, Sala das Sessões Ministro Luciano Brandão Alves de Souza, em 23 de junho de 2015.
BENJAMIN ZYMLER 
Relator

Trata-se de pedido de reexame do Acórdão 4387/2014-TCU-Primeira Câmara, prolatado na sessão de 12/8/2014, por meio do qual foi negado registro ao ato de admissão da sra. Denise Scarassati Marques no quadro permanente de pessoal do Senado Federal, "por provir de conversão de emprego de confiança em cargo efetivo, em afronta à Constituição, à Lei 8.112/1990 e aos princípios que regem o recrutamento de pessoal da Administração Pública".
2.	Sorteado relator do recurso, submeti o feito à deliberação deste Colegiado na sessão de 23/6/2015.
3.	Após proferir o meu voto, acompanhado pelo Ministro Walton Alencar Rodrigues, pediu vista o Ministro Bruno Dantas (peça 51) .
4.	Neste ínterim, sobreveio o Acórdão 1208/2021-TCU-Plenário, prolatado em 26/5/2021, mediante o qual o Tribunal Pleno, vencidos este relator e o Ministro Walton Alencar, houve por bem declarar nulo o aresto ora recorrido, por suposto "vício de competência por ofensa à cláusula de reserva de Plenário".
	Nessas circunstâncias, ressalvando meu entendimento pessoal sobre a matéria, quer no tocante à nulidade suscitada, quer no tocante ao mérito, exposto à exaustão no voto que originalmente proferi neste processo e ainda naquele, vencido, que proferi por ocasião da deliberação do Plenário, vejo-me compelido a acompanhar, desta feita, o encaminhamento propugnado pelo eminente revisor.
TCU, Sala das Sessões, em tagDataSessao.
BENJAMIN ZYMLER 
Relator

Cuidam os autos de pedido de reexame interposto por Denise Scarassati Marques contra o Acórdão 4387/2014-TCU-Primeira Câmara, que considerou ilegal seu ato de admissão em razão da conversão da função de confiança de Secretário Parlamentar em cargo efetivo.
2.	Em síntese, a recorrente alega que a referida transformação de cargos encontra amparo em disposições da Lei 8.112/1990, na Resolução 61/2010 do Senado Federal e no Acórdão 3087/2010-TCU-Plenário.
3.	O nobre relator, Ministro Benjamin Zymler, compreende que as funções de confiança de Secretário Parlamentar no Senado Federal foram transformadas em cargo em comissão e não em cargo efetivo, nos termos do art. 243, § 2º, da Lei 8.112/1990, razão pela qual propõe a negativa de provimento ao pleito.
4.	No mérito, permito-me divergir do relator por verificar que a questão relativa à transformação da função de confiança de Secretário Parlamentar do recorrente em cargo efetivo foi objeto de ampla e definitiva discussão por ocasião do Acórdão 1208/2021-TCU-Plenário, cuja parte dispositiva assim fixou:
"VISTOS, relatados e discutidos estes autos de representação envolvendo a transposição, para o regime da Lei 8.112/1990, na condição de servidores efetivos, de empregados do Superior Tribunal Militar, contratados com base no Decreto 77.242/1976, e do Senado Federal, então ocupantes das funções comissionadas de Secretário Parlamentar,
ACORDAM os Ministros do Tribunal de Contas da União, reunidos em sessão Plenária, com fulcro no art. 237, inciso VII e parágrafo único, do Regimento Interno, e diante das razões expostas pelo Revisor, em:
9.1. conhecer da presente representação para, no mérito:
9.1.1. considerá-la improcedente em relação às transposições envolvendo empregados do Superior Tribunal Militar, contratados com base no Decreto 77.242/1976;
9.1.2. considerá-la parcialmente procedente em relação às transposições envolvendo os ora interessados, então ocupantes das funções comissionadas de Secretário Parlamentar do Senado Federal;
9.2. afastar, no caso em exame, a aplicabilidade do art. 3º da Resolução 61/2010 do Senado Federal, por colidir com as disposições do art. 37, inciso II, da Constituição Federal, atribuindo efeito ex nunc a essa decisão, de modo a preservar os atos de transformação, em cargos efetivos, das funções de confiança de Secretário Parlamentar então ocupadas pelos ora interessados, em atenção aos princípios da segurança jurídica, da proteção à confiança, da boa-fé e da isonomia;
9.3. declarar nulos os Acórdãos 4.387/2014-TCU-1ª Câmara, 4.460/2014-TCU-1ª Câmara, 4.461/2014-TCU-1ª Câmara e 4.462/2014-TCU-1ª Câmara, em razão de vício de competência por ofensa à cláusula de reserva de Plenário, a fim de que os atos ali contemplados sejam reapreciados pela Primeira Câmara deste Tribunal quanto aos demais aspectos de sua constituição (fundamentos legais, tempo de serviço, parcelas remuneratórias, etc.) , momento em que será avaliado se eles estão aptos ao registro em sua plenitude, observando-se, naturalmente, a preservação dos atos de transformação dos cargos dos ora interessados, conforme a orientação fixada no item 9.2 supra;
9.4. aplicar as disposições do item 9.2 retro (quanto à atribuição de efeitos ex nunc à dicção firmada neste Acórdão e à consequente preservação dos atos de transformação dos cargos dos ora interessados) ao exame dos atos de admissão, aposentadoria e pensão relacionados aos interessados indicados no item 3 deste Acórdão, cujos respectivos processos deverão ser apreciados em conjunto, nos termos do art. 18-F da Resolução-TCU 175/2005 (acrescentado pela Resolução-TCU 321/2020) ;
9.5. nos termos do art. 15, da Instrução Normativa-TCU 78/2018, avocar junto ao controle interno do Senado o ato de aposentadoria de Jorge Paulo Funari Alves (número de controle no Sistema e-Pessoal: 133260/2020) e o ato de pensão civil instituída por Humberto Coutinho de Lucena Júnior (número de controle no Sistema e-Pessoal: 106725/2020) 
9.6. dar ciência da presente deliberação ao Senado Federal, ao Superior Tribunal Militar e aos representantes legais devidamente constituídos nos autos."
5.	Por aí se vê que, muito embora tenha sido afastada a aplicabilidade da Resolução 61/2010 do Senado Federal, foram preservados os atos de transformação, em cargos efetivos, das funções de confiança de Secretário Parlamentar então ocupadas pelos interessados naqueles autos, que abrangeu a ora recorrente, não havendo mais o que se discutir em relação a esse aspecto, já exaurido por ocasião da sobredita deliberação.
6.	Nessas circunstâncias, cumpre conhecer do presente recurso para reconhecer a nulidade da deliberação combatida e retornar os autos ao relator a quo, a fim de que o ato seja apreciado quanto a outros aspectos de sua constituição que porventura estejam pendentes, observando-se, naturalmente, a preservação do ato de transformação do cargo da ora interessada, conforme fixado no item 9.2 do Acórdão 1208/2021-TCU-Plenário.
	Ante o exposto, voto por que o Tribunal adote a deliberação que ora submeto à apreciação deste Colegiado.
	TCU, Sala das Sessões Ministro Luciano Brandão Alves de Souza, em 29 de novembro de 2022.
Ministro BRUNO DANTAS
Revisor